臺灣士林地方法院民事判決　　　　　　　 95年度訴字第266號
原　　　告　丁○○
被　　　告　甲○○
　　　　　　乙○○○
共　　　同
訴訟代理人　李淑寶律師
上列當事人間撤銷買賣契約等事件，本院於中華民國96年6 月21
日言詞辯論終結，判決如下：
    主  文
原告之訴駁回。
訴訟費用新臺幣貳萬肆仟陸佰陸拾壹元由原告負擔。
    事實及理由
甲、程序方面：
    按「訴狀送達後，原告不得將原訴變更或追加他訴，但有下
    列情形之一者，不在此限：二請求之基礎事實同一者。」，
    民事訴訟法第255 條第1 項第2 款定有明文。查原告起訴時
    之訴訟標的法律關係原是民法第244 條，原告嗣於民國96年
    5 月16日當庭將訴之聲明第一項撤銷之法律行為確定為「被
    告間之買賣債權行為及所有權移轉之物權行為」，另訴之聲
    明第二項應塗銷所有權登記之被告確定為「被告甲○○」。
    原告復於96年6 月21日將訴訟標的法律關係確定為民法第24
    4 條第2 項及第4 項。核其變更均是基於同一之基礎事實，
    揆諸前開法條規定，自應予准許。
乙、實體方面：
一、原告起訴主張：被告乙○○○積欠原告新臺幣（下同）3,66
    2,150 元，為原告之債務人。其與被告甲○○為母子關係，
    被告甲○○曾多次參與原告與被告乙○○○間債務清償之協
    調，明知被告乙○○○為原告之債務人。然被告乙○○○因
    恐名下之唯一財產即如附表所示之不動產（下稱系爭不動產
    ），遭原告聲請強制執行，竟於94年4 月18日以不相當之對
    價，將系爭不動產以買賣為登記原因，移轉登記予被告甲○○。被告乙○○○為上開有償行為時，明知會損害原告債權
    之滿足，被告甲○○於買受時，亦明知上情。嗣經原告在94
    年6 月7 日向本院94年度執字第7360號聲請對被告乙○○○
    強制執行，至現場勘驗時始得知被告乙○○○已將系爭不動
    產移轉登記予被告甲○○。爰依民法第244 條第2 項、第4
    項規定，請求撤銷被告二人間所為之買賣債權行為及所有權
    移轉之物權行為，並請求被告甲○○塗銷所有權移轉登記等
    語。並聲明：(一)被告甲○○、乙○○○間，就系爭不動產所
    為之買賣債權行為及所有權移轉之物權行為應予撤銷。(二)被
    告甲○○就系爭不動產，於94年4 月8 日經臺北市松山地政
    事務所，以買賣為登記原因所為之所有權移轉登記，應予塗
    銷。
二、被告二人則以：被告乙○○○並非原告之債務人，且依被告
    乙○○○與原告在89年10月3 日簽署之「士院2104號強制執
    行查封拍賣案部分清償協議書」（下稱系爭協議書）約定，
    被告乙○○○償付原告70萬元後，原告已不得再聲請強制執
    行系爭不動產。被告乙○○○之所以將系爭不動產賣給被告
    甲○○，是因被告乙○○○年事已高，無力負擔第一順位抵
    押權人即訴外人台北市南港區農會之每月貸款利息，亦無法
    清償第二順位抵押權人即訴外人丙○○之抵押債權，才會於
    94年4 月18日將系爭不動產以買賣為登記原因，移轉登記予
    被告甲○○。出買之價金均用以清償優先債權之債務，雖一
    方面減少財產，但另一方面亦減少優先債務，均不能認為有
    害及原告之債權。被告甲○○以相當之價金350 萬元向被告
    乙○○○購買系爭不動產，也未損害原告之權利等語。並聲
    明：(一)駁回原告之訴。(二)如受不利之判決，願供擔保請准宣
    告免為假執行。
三、兩造不爭執之事實：
  (一)原告於88年間持本院87年度票字第2992號裁定、89年度票字
    第472 號裁定、88年度票字第737 號裁定為執行名義，聲請
    本院88年度執字第2104號強制執行事件，執行被告乙○○○
    所有之系爭不動產與其上2523建號頂樓增建房屋等財產。嗣
    原告與被告乙○○○於89年10月3 日簽訂系爭協議書載明：
    「雙方即甲方（即訴外人江明翰及被告乙○○○），乙方（
    即原告）就" 士院仁執速字2104號" 強制執行案，債務部分
    清償協議如下：(一)雙方就原85年3 月間合夥農耕契約之解除
    結算事，計至89年10月4 日止，甲方等計積欠乙方之總債務
    為：4,740,368 元。(二)甲方乙○○○（江母）願先行償付予
    乙方上揭部份債務款項如下：(1)89年10月3 日，甲方先行償
    付70萬元正予乙方後，乙方即須於89年10月4 日撤回乙○○○女士房地（即系爭不動產及頂樓增建房屋）及訴外人世昌
    通信公司之本查封拍賣案（乙方不得再行聲請本項房地執行
    或查封、拍賣）。(2)89年10月31日，由松田公司（立票擔保
    ）償付乙方：302,000 元正。‧‧」等語（本院卷第10頁）
    。
  (二)原告於89年10月3 日收受被告乙○○○給付之70萬元後，於
    次日撤回本院88年度執字第2104號強制執行事件件。嗣原告
    於90年7 月31日聲請續行執行被告乙○○○所有系爭不動產
    等財產，復於92年5 月7 日再度撤回執行，經本院核發士院
    儀88執速2104字第23335 號債權憑證（本院卷第8 頁、第9
    頁）。
  (三)被告乙○○○將系爭不動產設定抵押權為：第一順位抵押權
    ：於83年10月22日設定最高限額240 萬元予台北市南港區農
    會，實際借款200 萬元。第二順位抵押權：於90年2 月22日
    設定最高限額200 萬元予丙○○（本院卷第71頁之建物登記
    謄本）。嗣被告乙○○○於94年4 月8 日將系爭不動產，移
    轉登記予被告甲○○，登記原因為買賣，甲○○並以訴外人
    遠東國際商業銀行股份有限公司為權利人，設定本金最高限
    額360 萬元之抵押權（本院卷第11頁至14頁土地暨建物登記
    謄本）。前開台北市南港區農會之抵押權因清償借款餘額18
    6 萬元而塗銷，丙○○之抵押權亦經塗銷，丙○○並於94年
    4 月29日開立收據，表示被告甲○○代被告乙○○○清償25
    萬元（臺灣士林地方法院檢察署94年度偵字第10345 號卷宗
    第59頁）。被告乙○○○於臺灣士林地方法院檢察署94年度
    偵字第10345 號偵查時自陳係以350 萬元將系爭不動產出賣
    予被告甲○○（臺灣士林地方法院檢察署94年度偵字第1034
    5 號卷宗第74頁）。
  (四)系爭不動產暨其上頂樓增建房屋於本院88年度執字第2104號
    執行事件於89年10月4 日第1 次拍賣之底標為347 萬元（本
    院卷第70頁背面）。於本院90年度執字第13391 號執行案件
    ，則因鑑價後僅3,206,100 元，不足清償台北市南港區農會
    及丙○○之優先債權4,400,000 元與執行費用，經本院撤銷
    查封（本院卷第72、73頁）。
  (五)原告於94年4月18日持本院士院儀88執速2104字第23335號債
    權憑證，聲請強制執行系爭不動產上頂樓增建房屋，因該增
    建房屋與839 建號房屋相通，無獨立所有權，經本院以94年
    度執字第7360號裁定駁回原告強制執行之聲請。
  (六)被告乙○○○以原告為被告，提起確認債權不存在事件，業
    經臺灣台北地方法院以90年度訴字第1753號判決駁回原告之
    訴及假執行之聲請（本院卷第83頁）。判決理由欄第4 點(三)
    之內容載明：「被告（即本件原告）同意於原告給付70萬元
    後，即撤回對上開房地及訴外人世昌通信公司之強制執行，
    並承諾永久不再對上開房地聲請強制執行，另將已扣得之農
    存款項5,200 元退還予原告（系爭協議書第(二)條第(3)項，由
    此觀之，被告於該清償協議書中，並非完全獲得利益者‧‧
    」。
  (七)北市松山地政事務所95年4 月3 日函所附收件字號94年南港
    字第041080號、第041090號所有權移轉及抵押權設定登記申
    請書（本院卷第24頁至49頁）。
  (八)原證4 之台灣士林地方法院檢察署94年度偵字第10345 號不
    起訴處分書。（本院卷第53頁至54頁）
四、兩造爭執之事項：（本院卷第158頁）
    被告乙○○○以買賣為登記原因將系爭不動產移轉登記予被
    告甲○○，是否有害及原告之債權？被告甲○○於受益時是
    否亦知有害及原告債權之情事？
五、得心證之理由：
  (一)原告主張被告乙○○○為其債務人之事實，業據原告提出兩
    造所不爭執之系爭協議書，臺灣台北地方法院以90年度訴字
    第1753號判決書為佐。雖被告被告乙○○○辯稱士林地方法
    院87年度票字第2992號裁定、89年度票字第472 號裁定、88
    年度票字第737 號裁定之本票，均係訴外人林文勝所偽造。
    之後是被迫交付70萬元予原告及簽署系爭協議書，當初有約
    定原告以後不得再找被告乙○○○追討債務云云。然查，關
    於被告乙○○○辯稱偽造等情，並未舉證以實其說。況被告
    乙○○○曾以原告為被告，提起確認債權不存在等事件，亦
    經臺灣台北地方法院以90年度訴字第1753號判決駁回原告之
    訴及假執行之聲請（本院卷第83頁）。再參酌系爭協議書於
    第(三)條已載明，扣除第(二)條第(1)項、第(2)項由被告乙○○○
    清償之款項外，甲方等即被告乙○○○及訴外人江明翰尚有
    餘債3,732,368 元等語。故被告乙○○○依系爭協議書之記
    載，仍是原告之債務人，其未證明就上開債務已完全清償前
    ，辯稱非原告之債務人云云，自不足採。
  (二)按撤銷權之行使，旨在保全債務人之責任財產，以確保債權
    人之債權，僅於債務人之行為，致債權人之債權不能獲得滿
    足，始得行使之。次按債權人依民法第244 條第2 條規定，
    撤銷債務人所為之有償行為時，應具備如下之要件：(1)債務
    人所為之法律行為；(2)法律行為有害於債權人之債權；(3)法
    律行為係以財產權為標的；(4)債務人為有償行為時，須明知
    有損害於債權人之權利，受益人於受益時，亦知其情事。若
    缺少其中任一要件，債權人尚不得撤銷債務人所為之有償行
    為，合先敘明。又當事人主張有利於己之事實者，就其事實
    有舉證之責任。民事訴訟法第277 條本文規定甚明。故債權
    人對於債務人所為之有償行為，如欲聲請法院予撤銷，必先
    證明自己之權利係因該項行為致受損害而後可，否則即無撤
    銷權行使之可言（最高法院48年台上字第338 號判例參照）
    。所謂損害於債權人之權利於債權人之權利，是指債權人之
    債權，因債務人之行為，使債務人之責任財產總值減少，致
    債權人之債權有不能受清償或難以清償之虞而受有損害。
  (三)被告乙○○○將系爭不動移轉登記予被告甲○○，係基於買
    賣之方式，有系爭不動產土地建築改良物買賣所有權移轉契
    約書附卷足憑（本院卷第30、31頁），屬於以被告乙○○○
    之財產權為標的之有償法律行為。然被告二人均辯稱依系爭
    協議書之約定，因原告不得再聲請強制執行系爭不動產，被
    告乙○○○將系爭不動移轉登記予被告甲○○，自不能認為
    有害原告債權之滿足等語。經查，系爭協議書第(二)條第(1)項
    確實已載明：「甲方乙○○○（江母）願先行償付乙方（即
    原告）上揭部分債務款項如下：89年10月3 日甲方先行償付
    70 萬 元於乙方後，乙方即須於89年10月4 日撤回乙○○○
    女士房地（即系爭不動產）及世昌通信公司之本查封拍賣案
    （乙方亦不得再行聲請本項房地執行或查封、拍賣）」等語
    。雖原告以上開約定之內容，屬於債權人與債務人所訂拋棄
    強制執行請求權之特約，在強制執行法上不生強制執行請求
    權喪失之效力，債權人自得仍依原執行名義聲請強制執行（
    最高法院76年度台抗字第477 號裁定參照）云云置辯。然解
    釋契約，應探求當事人立約時之真意，不能拘泥於契約之文
    字，但契約文字業已表示當事人真意，無須別事探求者，即
    不得反捨契約文字而更為曲解（最高法院17年上字第1118號
    判例參照）。本院認為依上開「乙方亦不得再行聲請本項房
    地執行或查封、拍賣」之內容可知，原告於簽署系爭協議書
    時應有將系爭不動產排除於債務人之責任財產外之意思。此
    與被告乙○○○以原告為被告，提起確認債權不存在事件，
    臺灣台北地方法院90年度訴字第1753號判決理由欄第4 點(三)
    之內容亦認定：「‧‧被告（即本件原告）同意於原告給付
    七十萬元後，即撤回對上開房地及訴外人世昌通信公司之強
    制執行，並承諾永久不再對上開房地聲請強制執行，另將已
    扣得之農存款項5,200 元退還予原告（系爭協議書第(二)條第
    (3)項），由此觀之，被告於該清償協議書中，並非完全獲得
    利益者‧‧」等語相同。參酌民法第244 條第2 條撤銷權之
    行使，旨在保全債務人之責任財產，以確保債權人之債權。
    本件原告於簽署系爭協議書時既有將系爭不動產排除於債務
    人之責任財產外之意思，則被告乙○○○嗣後將系爭不動產
    出賣予被告甲○○，亦不能認有致債權人之債權有不能受清
    償或難以清償之虞而受有損害之情形。因此，被告乙○○○
    將系爭不動產移轉登記予被告甲○○之有償行為，未有害及
    原告債權之滿足。
  (四)又撤銷債務人所為之有償行為時，應具備債務人為有償行為
    時，明知有損害於債權人之權利，受益人於受益時，亦知其
    情事之要件。所謂明知，是指債務人有詐害意思，亦即債務
    人於有償行為時，對於上開行為足致其責任財產發生不足清
    償之情形，有所認識。而受益人亦知其情事，是指受益人明
    知債務人之行為足生損害於債權之結果，如因過失而不知者
    則不與焉。查系爭協議書第(二)條第(1)項所載「乙方（即原告
    ）亦不得再行聲請本項房地（含系爭不動產）執行或查封、
    拍賣」之內容，既可認為是原告在簽署系爭協議書時，確實
    有將系爭不動產排除於債務人之責任財產外之意思。縱令上
    開內容屬於拋棄強制執行請求權之特約，在強制執行法上不
    生強制執行請求權喪失之效力，債權人仍得依原執行名義聲
    請強制執行。然被告二人因過失而誤認原告於簽署系爭協議
    書後，已不得再強制執行系爭不動產等情，而於簽署系爭協
    議書之日（即89年10月3 日）後之四年多始為為上開有償之
    法律行為，亦不能認被告乙○○○於行為當時，已明知有損
    害於債權人債權之滿足，或是受益人即被告甲○○於受益時
    ，亦知有損害於債權人債權之情事。
六、綜上所述，被告乙○○○雖為原告之債務人，然依系爭協議
    書第(二)條第(1)項所載「乙方（即原告）亦不得再行聲請本項
    房地（含系爭不動產）執行或查封、拍賣」之內容，既可認
    原告於簽署系爭協議書時確實有將系爭不動產排除於債務人
    之責任財產之真意，則被告乙○○○嗣後將系爭不動產出賣
    予被告甲○○之有償行為，不能認有致債權人之債權有不能
    受清償或難以清償之虞而受有損害之情形。縱令上開內容屬
    於拋棄強制執行請求權之特約，在強制執行法上不生強制執
    行請求權喪失之效力，債權人仍得依原執行名義聲請強制執
    行。然被告二人因過失誤認原告在簽署系爭協議書後，已不
    得再強制執行系爭不動產，而於簽署系爭協議書後之四年多
    為上開有償之法律行為，亦不能認被告乙○○○於行為當時
    ，已明知有損害於債權人債權之滿足，或是受益人即被告甲○○於受益時，亦知有損害於債權人債權之情事。此外，原
    告復未證明自己之權利，有因被告乙○○○上開之有償行為
    受有損害，以及被告乙○○○為上開有償行為時，明知有損
    害於原告債權之滿足，或是被告甲○○於受益時，也明知有
    損害於原告債權之滿足等事實。從而，原告依民法第244 條
    第2 項及第4 項規定，請求撤銷被告二人上開買賣之債權行
    為及所有權移轉之物權行為，並請求被告甲○○塗銷所有權
    移轉登記，均屬無據，應予駁回。
七、法院為終局判決時，應依職權為訴訟費用之裁判，民事訴訟
    法第87條第1 項有明文規定。查本件訴訟費用為原告繳納之
    裁判費24,661元，應由敗訴之原告分擔。
八、本件判決之基礎已臻明確，兩造其餘攻擊防禦方法及主張舉
    證（被告二人買賣價金若干，是否相當等），於判決結果不
    生影響，無一一審究之必要，附此敘明。
九、據上論結：本件原告之訴為無理由，依民事訴訟法第78條，
    第85條第1 項，判決如主文。
中　　華　　民　　國　　96　　年　　7 　　月　　20　　日
                  民事第二庭  法  官  林政佑
以上正本證明與原本無異。
如對本判決上訴須於判決送達後20日內向本院提出上訴狀。
中　　華　　民　　國　　96　　年　　7 　　月　　26　　日
                              書記官  楊錫芬
附表：
~T42X0L2;
┌─────────────────────────────────────────────────────┐
│95年度訴字第266號　                                                                                       │
├─────────────────────────┬─┬──────┬───────┬──────────┤
│　　　土　　　　　地　　　　　坐　　　　　落　　　│地│面　　　　積│權　　　　　利│                    │
├───┬────┬───┬───┬────────┤  ├──────┤              │備              考　│
│縣　市│鄉鎮市區○　段　○○　段│　地　　　　號　│目│　平方公尺　│範　　　　　圍│                    │
├───┼────┼───┼───┼────────┼─┼──────┼───────┼──────────┤
│臺北市│南港區  ○○○段│二    │470             │建│807         │10000分之327  │                    │
│      │        │      │      │                │  │            │              │                    │
├───┼────┴──┬┴───┴──┬─────┴─┼──────┴───────┴──┬───┬───┤
│      │              │              │建 築 式 樣 主│　　　建物面積（平方公尺）　　    │      │      │
│      │              │              │              ├───────────┬─────┤權　利│      │
│建  號│基  地  坐  落│建  物  門  牌│要 建 築 材 料│ 樓    層    面    積 │附屬建物主│      │備　考│
│      │              │              │              │                      │要建築材料│範  圍│      │
│      │              │              │及 房 屋 層 數│ 合　　　　　　　　計 │及用途    │      │      │
├───┼───────┼───────┼───────┼───────────┼─────┼───┼───┤
│839   │臺北市南港區南│臺北市南港區中│鋼筋混凝土造4 │第4樓層：71.42        │陽台7.74  │全部  │      │
│      │港段二小段470 │南街34巷13號4 │層            │合   計：71.42        │          │      │      │
│      │地號          │樓            │              │                      │          │      │      │
└───┴───────┴───────┴───────┴───────────┴─────┴───┴───┘
